臺灣宜蘭地方法院民事判決　　　　　　　 93年度重訴字第4號
原　　　告　中聯信託投資股份有限公司
法定代理人　乙○○
訴訟代理人　甲○○
訴訟代理人　楊德海律師
被　　　告　戊○○即宜拓企業社
訴訟代理人　陳倉富律師
被　　　告　磊拓建設股份有限公司
法定代理人　丁○○
參　加　人　丙○○
上列當事人間確認承攬關係不存在等事件，本院於民國94年4 月
8 日言詞辯論終結，判決如下：
    主      文
原告之訴駁回。
訴訟費用由原告負擔。
    事實及理由
一、按訴狀送達後，原告不得將原訴變更或追加他訴。但請求之
    基礎事實同一者，或擴張或減縮應受判決事項之聲明者，或
    不甚礙被告之防禦及訴訟之終結者，不在此限。民事訴訟法
    第255 條第1 項但書第2 、3 、7 款定有明文。查本件原告
    因承受本院90年度執字第137 號給付票款強制執行事件中被
    告磊拓建設股份有限公司（下稱磊拓公司）與訴外人吳陳阿
    愛所有『磊拓經典大樓』之全部35戶房屋及基地，並主張以
    債權抵繳價金，而先行製作分配表為分配，被告戊○○即宜
    拓企業社（下稱戊○○）於該執行案件主張為『磊拓經典大
    樓』之法定抵押權人，就建物聲明參與分配，經分配應受償
    新臺幣（下同）26,704,979元（含執行費），原告乃於93年
    2 月起訴請求：「1 、確認被告戊○○與被告磊拓公司於84
    年9 月30日所簽訂『磊拓經典大樓新建工程契約條款』之工
    程承攬契約法律關係、『宜拓工程請款明細表』中所列各項
    工程款債權及被告戊○○之法定抵押權均不存在。2 、請准
    將被告戊○○於本院90年度執字第137 號給付票款強制執行
    事件作成如附件之分配表分配債權金額共計26,561,199元剔
    除，不得參與分配。」嗣原告撤回前開執行事件之承受，請
    求核發債權憑證而終結執行，故於93年4月間撤回上述第2項
    聲明，並於同年7月更正聲明為：「1、確認被告戊○○與被
    告拓公司就磊拓經典大樓新建工程如附件及附表一所示之工
    程承攬契約法律關係不存在。2 、確認被告戊○○與被告磊
    拓公司就附表二之工程款債權在20,540,000元之範圍不存在
    。3 、確認被告戊○○與被告磊拓公司就附表三（A ）所示
    之（建物『磊拓經典大樓』之法定抵押權不存在。」復於94
    年4 月8 日變更上述第3 項聲明為「確認被告戊○○與被告
    磊拓公司就附表三（B ）所示之建物『磊拓經典大樓』之法
    定抵押權不存在。」原告上開所為訴之變更，因其請求之基
    礎事實同一，且屬減縮應受判決之事項，亦無礙被告之防禦
    及訴訟之終結，應予准許。
二、按就兩造之訴訟有法律上利害關係之第三人，為輔助一造起
    見，於該訴訟繫屬中，得為參加。民事訴訟法第58條第1 項
    定有明文。查本件參加人與原告同為被告磊拓公司之債權人
    ，並均對被告磊拓公司與他人合建之『磊拓經典大樓』之建
    物聲請強制執行，應認參加人就本件訴訟有法律上之利害關
    係，依前開規定，應准許其為輔助原告而參加訴訟。
三、本件被告磊拓公司未於言詞辯論期日到場，核無民事訴訟法
    第386 條各款所列情形，爰依原告聲請，由其一造辯論而為
    判決。
四、原告主張：被告磊拓公司與訴外人吳陳阿愛前於83、84年間
    共同簽發票面金額合計46,000,000元之本票3 紙，向原告借
    貸同額款項，並由吳陳阿愛提供其所有坐落宜蘭縣宜蘭市○
    ○○段七結小段76之19地號土地設定第1 順位最高限額抵押
    權予原告。嗣被告磊拓公司與吳陳阿愛在前開土地合建乙棟
    7層之建物（下稱『磊拓經典大樓』），依宜蘭縣政府86年3
    月12日核發之使用執照中所載之營造廠名稱為訴外人嘉樺營
    造有限公司，可知本棟大樓興建工程之承攬人應為該公司。
    詎被告戊○○竟於86年間提出其與被告磊拓公司所訂工程契
    約書及請款明細表，主張其為前開工程之承攬人，就『磊拓
    經典大樓』有法定抵押權存在，向鈞院聲請拍賣抵押物裁定
    獲准確定。原告於90年間持本票裁定向鈞院90年度執字第13
    7 號給付票款強制執行事件，聲請執行吳陳阿愛所有前開土
    地及其上『磊拓經典大樓』全部，嗣於該執行事件中聲明承
    受，並主張以債權抵繳價金，而先行製作分配表為分配，被
    告戊○○於該執行案件持前開拍賣抵押物裁定為執行名義聲
    明參與分配，經分配就建物部分優先受償26,704,979元，影
    響原告債權之受償。然被告戊○○提出之工程契約書及請款
    明細表，未附有統一發票、收據、相關施工圖表等資料，令
    人難以信為真實。且宜拓企業社為被告戊○○個人獨資之商
    號，施作時僅有20餘歲，竟於84至86年間在被告磊拓公司接
    續積欠工程款高達2,054 餘萬元之情形下，未向該公司要求
    任何擔保或設定質押，而有財力單獨完成7 層大廈之興建，
    亦與營造業常態有悖，足見該工程承攬契約應係被告2 人通
    謀虛偽意思表示所為，依法無效。其等應無系爭工程款債權
    、債務關係存在，故被告戊○○就『磊拓經典大樓』亦無應
    法定抵押權存在。因被告間是否有前述承攬關係、工程款債
    權及法定抵押權關係存在，對於原告之債權是否能增加受償
    額度有所影響，原告自得提起本件確認訴訟，以除去私法上
    不安之狀態，確保權益。又原告嗣已撤回前開執行標的之承
    受，請求鈞院90年度執字第137 號執行事件發給債權憑證終
    結執行，另於93年間3 月間再次聲請鈞院93年度執字第1888
    號給付票款強制執行事件對前開建物及土地為執行，然因訴
    外人吳建昌、吳建三與吳陳阿愛業就該大樓全部建物向地政
    事務所辦理保存登記，其中8 戶係登記為吳陳阿愛所有，餘
    均登記為吳建昌、吳建三所有，故原告僅請求鈞院就吳陳阿
    愛所有前開土地及8 戶建物為執行，惟本件仍有確認之必要
    等語。並聲明：（一）確認被告戊○○與被告磊拓公司就磊
    拓經典大樓新建工程如附件及附表一所示之工程承攬契約法
    律關係不存在；（二）確認被告戊○○與被告磊拓公司就附
    表二之工程款債權在20,540,000元之範圍不存在；（三）確
    認被告戊○○與被告磊拓公司就附表三（B ）所示之建物『
    磊拓經典大樓』之法定抵押權不存在。
五、被告戊○○則以：鈞院90年度執字第137 號強制執行事件之
    執行程序業已終結在案，原告與被告戊○○於該執行程序中
    均未受償，是原告以已終結之執行程序率爾主張對原告有受
    確認判決之法律上利益，疏嫌率斷。又原告為求償債權業已
    另向鈞院聲請93年度執字第1888號強制執行事件為執行，然
    原告於該執行程序中僅以訴外人吳陳阿愛供擔保設定抵押權
    之土地及吳陳阿愛因合建分得所有之『磊拓經典大樓』如附
    件三（B ）所示之8 戶建物為執行標的，並不及於該大樓其
    餘建物。而被告戊○○僅就原屬被告磊拓公司原始取得如附
    表四所示之建物（嗣於93年4 月26日經登記為訴外人吳見昌
    、吳建三所有）主張有法定抵押權，已撤回對鈞院93年度執
    字第1888號強制執行事件為參與分配之聲請，另就附表四所
    示之建物向鈞院聲請93年度執字第5981號拍賣抵押物強制執
    行事件為執行，原告對該建物並無主張債權之餘地，自不因
    被告戊○○行使法定抵押權而影響原告之受償，故原告提起
    本件訴訟，並無確認判決之法律上利益。縱認有確認判決之
    法律上利益，然使用執照僅為行政機關於建築管理上所核發
    之文件，無足採為法定抵押權或承攬契約關係認定上之唯一
    依據。系爭承攬契約或法定抵押權等關係，乃存在於承攬人
    即被告戊○○與定作人即被告磊拓公司之間，磊拓公司並未
    就鈞院86年度羅拍字第266 號拍賣抵押物裁定抗告，亦未以
    實體上之訴訟請求確認法定抵押權之不存在，自堪信為真實
    ，若原告對此有所爭執，自應由其負舉證之責。然原告率以
    使用執照登記之營造廠商非登記為被告戊○○，及被告戊○
    ○承攬前開工程僅提出契約書及明細表，未附統一發票、收
    據、相關施工圖表等資料，或僅為獨資商號豈有財力容許磊
    拓公司積欠高額工程款而仍完成工作等情，空言質疑被告2
    人通謀虛偽意思表示而無效，並未提出證據以實其說，亦無
    足採等語資為抗辯。並聲明：原告之訴駁回。另被告磊拓公
    司則未於言詞辯論期日到場，亦未提出書狀作何聲明或陳述
    。
六、參加人則稱：參加人亦為被告磊拓公司債權人之一，而被告
    戊○○其法定抵押權所擔保之工程款債權，於執行磊拓公司
    所有『磊拓經典大樓』時將列為優先受償，而影響原告即參
    加人之債權受償數額。又被告戊○○之法定抵押權存在與否
    從屬於系爭工程承攬契約及工程款債權，故有提起本件確認
    訴訟之必要等語。
七、兩造不爭執之事實：
（一）被告磊拓公司與訴外人吳陳阿愛前向原告借貸債權本金合
      計46,000,000元之款項，並由吳陳阿愛提供其所有坐落宜
      蘭縣宜蘭市○○○段七結小段76之19地號土地設定第1 順
      位最高限額抵押權予原告。
（二）被告磊拓公司與吳陳阿愛於83年間在前開土地上合建乙棟
      地上7 層、地下1 層之『磊拓經典大樓』，86年3 月12日
      取得宜蘭縣政府發給建局管字第6964號使用執照，執照中
      記載該大樓之營造廠為嘉樺營造有限公司。
（三）被告戊○○於86年間提出其如附件所示之工程契約書及如
      附表二所示之請款明細表，主張其為前開工程之承攬人，
      就『磊拓經典大樓』有法定抵押權存在，向本院聲請裁定
      拍賣抵押物（86年度羅拍字第266號）獲准確定。
（四）原告於90年間持本票裁定向本院90年度執字第137 號給付
      票款強制執行事件，聲請執行吳陳阿愛所有前開土地及其
      上之『磊拓經典大樓』（合計35戶，均未辦裡保存登記）
      ，並於該執行事件中聲明承受全部執行標的，主張以債權
      抵繳價金，本院因而先行製作分配表為分配。被告戊○○
      於該執行案件持前開拍賣抵押物裁定為執行名義聲明參與
      分配，經分配就建物部分得優先受償26,704,979元。嗣原
      告撤回前開承受之聲請，請求核發債權憑證終結執行。
（五）原告於93年間3 月間再次聲請本院93年度執字第1888號給
      付票款強制執行事件對前開建物及土地為執行，然因訴外
      人吳建昌、吳建三與吳陳阿愛業就該大樓合計35戶建物向
      地政事務所辦理保存登記，其中如附表三（B ）所示之宜
      蘭縣宜蘭市○○○段七結小段2205等8 戶建號係登記為吳
      陳阿愛所有，餘均登記為吳建昌、吳建三所有，故原告僅
      請求就吳陳阿愛所有前開土地及8 戶建物為執行，撤回其
      其餘標的執行之聲請。
八、得心證之理由：
    本件兩造爭執之處，乃在於：本件原告之訴有無確認利益？
    若有利益，被告戊○○與磊拓公司間之系爭工程承攬契約法
    律關係是否存在？被告戊○○與磊拓公司就附表二所示之工
    程款債權於20,540,000元之範圍內是否存在？被告戊○○就
    附表三（B ）所示之建物是否有法定抵押權存在？茲審酌如
    下：
（一）本件原告之訴有無確認利益？
   1、按確認法律關係之訴，非原告有即受確認判決之法律上利
      益者，不得提起之，民事訴訟法第247 條第1 項前段定有
      明文。所謂即受確認判決之法律上利益，係指因法律關係
      之存否不明確，致原告在私法上之地位有受侵害之危險，
      而此項危險得以對於被告之確認判決除去之者而言。法律
      關係之存否，與原告在私法上之地位無關者，原告在私法
      上之地位，既無受侵害之虞，自不許提起無益的確認之訴
      ，故法律關係之存否雖不明確，而原告在私法上之地位並
      不因此而有受侵害之危險者，不得謂原告有即受確認判決
      之法律上利益（最高法院著有32年上字第3165號、42年台
      上字第1031號、29年上字第473 號判例意旨參照）。又原
      告有無即受確認判決之法律上利益，應以事實審言詞辯論
      終結時之狀態決定之，原告起訴時，雖有即受確認判決之
      法律上利益，然至事實審言詞辯論終結時，此項法律上之
      利益已不存在者，法院仍應認原告之訴不備確認之訴之要
      件，以判決駁回之。
   2、查本件原告起訴主張：其於本院90年度執字第137 號給付
      票款強制執行事件，聲明承受其債務人吳陳阿愛所有宜蘭
      縣宜蘭市○○○段七結小段76之19地號土地及其上合計35
      戶建物之『磊拓經典大樓』，並主張以債權抵繳價金，本
      院因而先行製作分配表為分配。詎被告2 人通謀虛偽意思
      表示，於86年間以不實之工程契約書及請款明細表，由被
      告戊○○以承攬人身分行使法定抵押權，取得本院拍賣抵
      押物裁定為執行名義，於上述執行事件中聲明參與分配，
      經分配就建物部分得優先受償26,704,979元。因被告間是
      否有前述承攬關係、工程款債權及法定抵押權關係存在，
      對於原告得分配之債權數額有所影響，故有提起本件訴訟
      確認被告間前述法律關係是否存在之必要，有即受確認判
      決之法律上利益等語，雖非無據。
   3、然查，原告於提起本件訴訟起後，已撤回前開執行標的之
      承受，請求發給債權憑證終結執行在案，故上述分配表自
      已失其效力。嗣原告雖於93年間3 月間再次聲請本院93年
      度執字第1888號給付票款強制執行事件對前開建物及土地
      為執行，然訴外人吳建昌、吳建三與吳陳阿愛於該強制執
      行事件完成查封程序前，業就『磊拓經典大樓』合計35戶
      之建物向地政事務所聲請辦理第1 次保存登記，並於同年
      4 月間完成登記，除如附表三（B ）所示之宜蘭縣宜蘭市
      ○○○段七結小段2205等8 戶建號係登記為吳陳阿愛所有
      ，餘27戶則登記為吳建昌、吳建三所有。原告對於登記為
      非其債務人磊拓公司或吳陳阿愛所有之27戶建物並未另行
      提起確認或塗銷所有權登記訴訟，於該執行事件中僅請求
      就以吳陳阿愛名義完成保存登記之8 戶建物及其土地繼續
      執行，其餘標的均已撤回。又被告戊○○雖於93年7 月間
      持前述拍賣抵押物裁定，再次聲明對前開登記為吳陳阿愛
      所有之8 戶建物參與分配，然其嗣於94年3 月間已具狀撤
      回其聲請，並表明就該8 戶建物拋棄行使法定抵押權，不
      再聲明參與分配等事實，乃為兩造所不爭執，並有系爭建
      物登記謄本在卷可按，復經本院調取93年度執字第1888號
      給付票款強制執行事件卷宗核閱屬實。
   4、再者，原告訴訟代理人於本件審理時亦稱：「目前原告是
      在鈞院93年執字第1888號強制執行事件中聲請對訴外人吳
      陳阿愛所有宜蘭市○○○段七結小段76之19地號及其上同
      段2205─2212建號建物為強制執行。被告在該執行案件中
      對前開8 戶建號曾經聲請參與分配，主張有法定抵押權存
      在，所以原告有提起本件訴訟就該8 戶建物確認被告無法
      定抵押權及承攬關係、承攬債權存在之必要。」、「本件
      如附表三所示的建物減縮為只就前開8 戶建物為確認，其
      餘部分撤回，不再主張」等語在卷。是被告戊○○既已撤
      回其對如附表三（B）所示吳陳阿愛所有8戶建物參與分配
      之聲請，並陳明拋棄對該部分建物之法定抵押權，另持拍
      賣抵押物裁定聲請就其他經登記為吳建昌、吳建三所有之
      其餘27戶建物為強制執行，且原告對該27戶建物亦未為任
      何權利之主張。準此，原告於本件言詞辯論終結時，已無
      因被告戊○○與磊拓公司間是否有系爭承攬關係、工程款
      債權及法定抵押權關係存在，於執行事件中應否優先受償
      ，致影響原告得分配之債權數額，在私法上之地位有受侵
      害之危險存在。原告亦未提出其他證據證明除前述參與分
      配情事外，其因被告間系爭承攬、工程款債權及法定抵押
      權等關係是否存在，造成其私法上地位受侵害之虞，則揆
      諸首開說明，應認原告提起本件確認訴訟之法律上利益已
      不存在，故被告戊○○辯稱原告提起本件訴訟已無受確認
      判決之法律上利益，應屬可採。
（二）又兩造就被告間之系爭工程承攬契約法律關係是否存在、
      有無附表二所示之工程款債權20,540,000元存在，及被就
      告戊○○如附表三（B ）所示之建物是否有法定抵押權等
      項爭點，乃以原告提起本件訴訟有確認利益為前提要件，
      故無再予審酌之必要，附此敘明。
（三）綜上，原告於言詞辯論終結時已無受確認判決之法律上利
      益存在，應認其訴訟不備確認之訴之要件，應予駁回。
九、訴訟費用之負擔：民事訴訟法第78條。
中　　華　　民　　國　　94　　年　　4 　　月　　29　　日
                  臺灣宜蘭地方法院民事庭
                      法　官　林翠華
正本與原本無異。
如對本判決上訴，須於判決送達後20日內向本院提出上訴狀 (須
附繕本)。
中　　華　　民　　國　　94　　年　　5 　　月　　3　　 日
                      書記官　李明威
